行　政　法　院　判　決　　　　　　　　　　　　　　　八十八年度判字第四六號
　　原　　　告　甲○○
　　被　　　告　臺北縣政府
右當事人間因水利法事件，原告不服經濟部中華民國八十七年五月二十二日經（八七
）訴字第八七六三二四一八號再訴願決定，提起行政訴訟。本院判決如左︰
　　主  文
原告之訴駁回。
　　事  實
緣原告未經許可，擅自在台北縣永和市轄新店溪秀朗橋上游左岸約一二○○公尺處建
造構造物或雜項工作物、堆置貨櫃、豎立廣告招牌設立成功汽車教練場，經被告於民
國八十六年六月十三日查獲，認其違反水利法七十八條第一項第一款之規定，依同法
九十二條之一裁處罰鍰三萬元（折合新台幣九萬元）。原告不服，提起訴願、再訴願
遞遭決定駁回，遂提起行政訴訟。茲摘兩造訴辯意旨如次：
原告起訴意旨略謂：一、原告於民國八十四年二月一日起向股東頂讓成功汽車教練場
經營權迄今是為事實。駕訓班用地雖被政府劃編為新店溪旁河川行水範圍區，但確實
係為私人所有土地，縣政府在未正式依法編列預算徵收並規劃使用前，土地所有權人
每年均要依法繳納地價稅，而原告每年亦依法繳納執行業務所得稅。這些均有案可查
。今天主管機關既然不徵收、不開發，又一而再禁止、取締、處罰地主及使用人，
這種作法難道又能合乎憲法保障人民生命及財產權之規定嗎﹖被告為何不多關心、多
照顧百姓市民的權益，只知開罰、多取締。八十五年七月十一日間被告曾經兩次大力
取締、整頓新店溪河川高灘地違建時將原告所經營之成功汽車教練場地上之所有一切
設施如安全島，扣分桿、所、車庫柵蓬、辦公室、照明設備等使用怪手全部搗毀、
破壞殆盡（有照相片為證）、損失之慘，無處申訴，嗣後本班為求生存決定改採活動
式設備，如安全島不超過五○公分高度，購買貨櫃屋充當臨時辦公室使用。扣分桿採
用塑膠桶活動式簡陋設施，繼續慘淡經營迄今，說實在汽車駕駛人訓練場是一種替社
會國家培育人力資源，造福人群的良心服務事業。這種造就人才促進社會進步的教育
事業，竟然屢遭被告工務局水利課人員無理取締感到無奈。二、罰單中所指豎立廣告
招牌的位置是屬永和市○○○路○段堤防邊上根本與行水河川區域範圍外，不致於有
行水流暢安全之虞，此點完全是取締人員太主觀的看法與觀念。原告不服。並說原
告開闢越堤道路使用，這點我完全否認。蓋因原告在頂讓成功汽車教練場經營之前，
既已存在事實，取締人員豈可誣陷稱是原告所為，據此處分原告，當然不服。三、被
告工務局水利課取締人員前往查看河川行水區域範圍內違建採取開罰單的取締行為是
否要依法行事公正、公平客觀，一視同仁、平等對待受罰人，方能取得百姓市民的信
服，絕不能以自己主觀好惡察報取締對嗎﹖更不能厚此薄彼的執行偏差，為何同在河
川行水區域範圍內的違章，有些人可以享有不被取締開罰單的特權，而有些人輕微的
違章行為。被視為重大違建，採用最高、最重之處分。有些特權人士所開設之停車
場固定車蓬一大堆，違章情形更明顯、更嚴重。為何取締人員不敢前去開立罰單取締
他們，難道他們是地方仕紳，地痞流氓，而我們這些人就該死，政府機關取締人員專
門欺侮（負）無權又無勢的小市民作風、作法、公平嗎﹖對嗎﹖吾人百思不解矣。四
、況且百姓市民之違章違建行為是為多年來既已存在之事實。政府機關取締人員，為
何不多關心、多照顧市民百姓財產上的權益呢﹖在水利法第九十二條處罰規定中亦有
陸仟元至萬元不等處罰。為何原告微輕違規事實，竟遭取締人員科以最高、最重的
萬元罰鍰處分。原告懇請法官大人體察民困，詳細調查、公正、客觀審理本案。企
能讓原告心服口服等語。
被告答辯意旨略謂︰依據水利法第八十二條、八十三條規定，水道治理計畫線或堤防
預定線及尋常洪水位行水區域之土地，經主管機關核定公告後，得限制其使用，查依
據台灣省政府七十四年七月二日七四府建水字第一四九九○八號公告原告所開設立成
功汽車教練場用地，均已劃入新店溪行水區域內故當受水利法限制使用；又按水利法
第七十八條第一項第一、五款規定，主管機關為保護水道，在行水區域內應禁止建造
、豎立廣告牌．．．在堤身及附屬建造物、應禁止設置有害之建造物或在堤身指定通
路外行駛車輛。原告擅於永和堤防堤頂道路豎立廣告牌，並於堤身施作越堤道路及行
水區域內塔蓋違建，設立成功汽車教練場顯已違反前述規定，被告為維護河防安全，
前於八十五年間即全面拆、清除中、永和市轄河川區域內違章建築顯見目前營業場地
為原告復舊經營，其無視法令尊嚴心態可議！被告據以科處最高罰鍰銀圓萬元（折
合台幣九萬元）並無不當。基上論結，本件訴訟為無理由，謹請賜予判決駁回原告之
訴等語。
　　理  由
按「主管機關為保護水道，應禁止左列各事項：一、在行水區內建造、種植、堆置、
挖取，或設置遊樂設施，豎立廣告牌，傾倒廢棄物，足以妨害水流之行為。．．．」
、「違反第七十八條第一項各款之情形之一者，除通知限期回復原狀、清除或廢止違
禁設施外，處六千元以上三萬元以下罰鍰。」分別為水利法第七十八條第一項第一款
及同法第九十二條之一第一項所明定。本件原告未經申請許可擅於永和市轄新店溪秀
朗橋上游左岸約一二○○公尺處（下稱違規地點）豎立廣告招牌、開闢越堤道路、設
置貨櫃設立成功汽車教練場，經被告於八十六年六月十三日十時二十五分派員查獲，
乃依首揭法條科處罰鍰銀元萬元（折合新台幣九萬元）。原告不服，循序提起行政
訴訟，主張：伊自八十四年二月一日起頂讓成功汽車教練場經營權迄今，所使用土地
均為私地：每年均要依法繳納地價稅。八十五年下半年間遭被告大力取締，所有設備
被搗毀破壞後，改採活動式設備繼續慘淡經營迄今，竟屢遭無理取締，感到無奈。而
罰單中所指豎立廣告招牌的位置，係屬永和市○○○路○段堤防邊上根本係在行水河
川區域範圍外，不致於有行水流暢安全。被告謂原告開闢越堤道路使用，並非事實
。況且系爭違章違建行為，是多年來已存在之事實，竟遭被告科以最重罰鍰處分，當
然不服云云。惟查原告既已自認其原所頂讓之成功汽車教練場，於八十五年七月及十
一月間遭被告大力取締，所有設備被搗毀破壞殆盡，嗣後改採活動式設備，如安全島
不超過五十公分高度，購買貨櫃屋充當臨時辦公室使用，扣分桿採用塑膠桶活動式簡
陋設施云云，是原處分所謂原告未經申請許可擅於永和市轄新店溪行水區域內豎立廣
告招牌、開闢越堤道路、堆置貨櫃、設立成功汽車教練場之違章行為，係屬新發生之
違規事實，並有八十六年六月二日之會勘紀錄及同月十三日所拍攝之現場照片影本附
訴願卷可稽。且依台灣省河川管理規則第四條第一項第一款規定：「河川區域：指行
水區堤防用地，維護保留使用地及河口區。」；同規則第三十四條規定：「河川使用
應向河川管理機關申請許可。」又依據台灣省政府七十四年七月二日七四府建水字第
一四九九○八號公告，系爭汽車教練場用地，均已劃入新店溪行水區域內，原告所設
置系爭汽車教練場係在河川區域內，應無疑義，縱屬私地，原告既未依上開規定申請
河川管理機關許可擅自設立，被告予以科罰，揆諸首揭規定，尚無不合。又本件原處
分科處罰鍰三萬元（折合新台幣九萬元），並未逾越法定最高額度，且據被告於訴願
時提出之答辯稱：已於八十五年七月二十一日兩次執行拆除工作，而原告無視法令尊
嚴，復違規使用等情，則被告以最高額度罰鍰予以裁處，自無不當。至原告另主張為
何同在河川行水區域內的違章，有些人可以享有不被取締開罰單之特權云云，然查縱
有此情形，係屬另案被告之處置當否問題，非本件所得審究。綜上所述，本件原處分
核無違誤，一再訴願決定遞予維持，俱無不合。原告起訴意旨，難謂有理由，應予駁
回。
據上論結，本件原告之訴為無理由，爰依行政訴訟法第二十六條後段，判決如主文。
中    華    民    國     八十八      年      一      月      十五       日
                    行 政 法 院 第 五 庭
                                審 判 長 評  事      廖  政  雄
                                         評  事      高  秀  真
                                         評  事      沈  水  元
                                         評  事      林  清  祥
                                         評  事      劉  鑫  楨
右  正  本  證  明  與  原  本  無  異
                                         法院書記官  陳  佩  玲
中    華    民    國     八十八      年      一      月      十五       日
